【裁判字號】    89,上訴,2427
【裁判日期】    890921
【裁判案由】    妨害自由等
【裁判全文】
臺灣高等法院刑事判決                          八十九年度上訴字第二四二七號
    上  訴  人  乙○○
    即  被  告
    選任辯護人  鄭文婷
右上訴人因妨害自由等案件，不服臺灣基隆地方法院八十九年度訴字第一九號，中
華民國八十九年六月七日第一審判決（起訴案號：臺灣基隆地方法院檢察署八十八年
度偵字第五七七一號）提起上訴，本院判決如左：
    主  文
原判決撤銷。
乙○○以非法方法剝奪人之行動自由，累犯，處有期徒刑伍月。
傷害部分公訴不受理。
    事  實
一、乙○○曾因賭博案件，經本院於民國（下同）八十四年十一月二十一日判處有期
    徒刑七月確定，於八十五年八月十八日執行完畢，猶不知戒慎，因不滿甲○○長
    期積欠其計程車車資及不繳納違反交通規則罰單之罰鍰，乃於八十八年九月十四
    日下午六時許，經其友人游文義（業經檢察官不起訴處分）告知甲○○刻在基隆
    市○○路二十七號太陽神電動玩具店內，遂驅車前往上址，甲○○與游文義乃坐
    上乙○○所駕駛之計程車，甲○○坐在駕駛旁之前座，游文義則坐於後座同至基
    隆市港西三碼頭談判，到了基隆市港西三碼頭時，乙○○與甲○○仍坐於車內談
    判，因甲○○表示無錢時，乙○○不滿甲○○之態度，即揮手打甲○○臉頰二巴
    掌，使甲○○臉部受有瘀傷（此部分未經告訴，詳如後述），嗣乙○○基於剝奪
    甲○○之行動自由之意思，要甲○○當天非還新台幣（下同）十四萬元不可，否
    則，不讓其離去之非法方法而剝奪甲○○之行動自由，並以加害生命、身體之事
    ，向甲○○恫稱如不還錢，要擄走甲○○之兒女郭易利、郭依涵二人，致甲○○
    心生畏懼，甲○○始表示願找人保證，乙○○乃開原車將甲○○帶回上開太陽神
    電動玩具店外（游文義亦坐在車內一同回去）並停於該處，甲○○即連絡其老闆
    董惠雄到場，嗣董惠雄到達後，因董惠雄只願負擔七萬元，乙○○乃於該計程車
    內逼迫甲○○簽下金額分別為七萬元、二萬元、五萬元之本票各一張（合計為十
    四萬元、本票共三張），乙○○並將上開本票中載明七萬元之本票一張讓董惠雄
    簽名，且接續以以加害生命、身體之事，向甲○○恫稱如不還錢，要擄走甲○○
    之兒女郭易利、郭依涵二人，致甲○○心生畏懼，而與乙○○約定於八十八年九
    月十八日上午十一時三十分在基隆市東九停車場拿錢，乙○○於董惠雄在上開七
    萬元之本票一張上簽名後，始讓甲○○離去，嗣甲○○與乙○○連絡後，改於八
    十八年九月十八日中午十二時三十分在基隆市火車站前交款，並由甲○○之弟報
    警前往，始循線查獲上情並扣得上開三張本票及甲○○帶去交付乙○○之由董惠
    雄簽發之面額七萬元、票載日期為八十八年九月十八日之支票一張。
二、案經基隆市警察局第二分局報請臺灣基隆地方法院檢察署檢察官偵查起訴。
    理  由
一、訊據被告乙○○固坦承有將被害人甲○○載往基隆市港西三碼頭，並在要求被害
    人甲○○還錢不遂時打其耳光之事，惟否認有前揭事實之犯行，辯稱他（指被害
    人）欠我錢，我沒有對他怎麼樣云云，然查右揭事實，業據被害人甲○○指述綦
    詳，核與證人黃志敏、董惠雄證述之情節相合，復有本票三紙、誠泰銀行支票影
    本一紙（原本業經領回）在卷可資佐證，再被告在向被害人催債時曾言及被害人
    之子女，其在檢察官偵查時說我當時是說我可以在他家門口等他（指被害人）帶
    他二個小孩回家（偵查卷第八頁），並參之其友人即證人黃志敏於偵訊時表示：
    「：：：我有聽到乙○○叫甲○○趕快還錢，說他自己目前也不好過，要甲○○
    不要再賭博了，並說即使甲○○跑掉了，乙○○也可以找到甲○○的二個小孩：
    ：：」等語（見偵查卷第六頁正面）及黃志敏於警訊時，警員問：你們當時是何
    人叫阿正（指甲○○）必須交出十四萬元，若不交出來，就要到學校押走他兩個
    孩子逼他交錢，是否有這回事？黃志敏答：是阿鏜（指乙○○）在西三碼頭向阿
    正（指甲○○）說你老是躲我們，假使今（十四）日拿不到錢，就到阿正二個小
    孩就讀學校押人也要逼阿正交出十四萬元等語，另在原審法官問證人董惠雄「是
    否有聽到戴某（指乙○○）向郭某（指甲○○）恫嚇稱如不還錢，要擄走其兒女
    郭易利及郭依涵二人之事」，董惠雄答「我有聽到，當時在計程車內戴某有如此
    表示」等，足見被告有以擄走被害人子女之方式逼迫被害人還錢，否則，何需於
    談判解決彼此間債權債務關係中提及子女乙事，被告所辯，無非卸責之詞，不足
    採信，事證明確，被告犯行洵堪認定。
二、核被告所為，係犯刑法第三百零二條第一項之罪，被告於妨害自由行為繼續中恐
    嚇被害人致生危害於安全，而合於同法第三百零五條之情形，仍應視為剝奪行動
    自由之部分行為（最高法院七十四年度台上字第三四○四號判例參照），自不另
    論同法第三百零五條之恐嚇危害安全罪；公訴人認此部分另涉恐嚇危害安全罪，
    容有誤會，再被告於上開妨害自由行為中，脅迫被害人簽發本票之行為而使人行
    無義務之事，雖合於刑法第三百零四條第一項之情形，仍應視為剝奪行動自由之
    部分行為（參照上開判例），此部分自不另論罪，又被害人甲○○於檢察官偵查
    時表示「戴（指乙○○）說要談債務，我主動上車，到西三碼頭，戴說我欠他十
    四萬元，我說沒有，戴就打我二拳．．．」（偵查卷第二十五頁背面），證人游
    文義亦證明屬實，核與被告所述亦相符，被害人之此部分之陳述自以此次為可採
    ，足見被害人甲○○在基隆市○○路二十七號太陽神電動玩具店前上被告之計程
    車時，被告尚未剝奪被害人之行動之自由，公訴人認其時即強行押走被害人，尚
    有未洽，惟本件剝奪人之行動自由罪部分，為實質上之一罪，爰改認定其時點如
    事實欄之所載，附此敘明。查被告曾因賭博案件，經本院於八十四年十一月二十
    一日判處有期徒刑七月確定，於八十五年八月十八日執行完畢，有台灣基隆地方
    法院檢察署刑案資料查註紀錄表在卷可按，其於有期徒刑執行完畢後，五年內再
    犯有期徒刑以上之本罪，為累犯，依法應加重其刑。
三、公訴意旨另以乙○○於八十八年九月十四日在基隆市港西三碼頭另基於傷害之犯
    意，毆打甲○○，致甲○○臉部受有瘀傷，因認乙○○涉有刑法第二百七十七條
    第一項之普通傷害罪嫌等語。
四、按告訴乃論之罪，未經告訴者，法院應諭知不受理之判決，刑事訴訟法第三百零
    三條第三款定有明文，查本案係被害人之弟弟報案，業經被害人甲○○於偵審中
    陳述明確（偵查卷第二十六頁、原審卷第四十七頁背面），被害人於警訊、偵查
    中並未表示要告訴，此部分為未經告訴，有其警訊、偵查卷可稽，而刑法第二百
    七十七條第一項之傷害罪，依同法第二百八十七條前段之規定，須告訴乃論，此
    部分之傷害，既未經告訴，揆諸上述法律之規定，此部分應為公訴不受理之諭知
    。
五、原審審理結果據以論罪科刑原非無見，惟就被告剝奪被害人之行動之自由之始點
    ，未予注意，且被告係於談判中因被害人表示沒錢憤而傷害，其時尚未有剝奪被
    害人之行動自由之行為，嗣始另行起意剝奪被害人之行動自由，自不得認此部分
    之傷害行為為剝奪被害人之行動自由之部分行為，被告上訴意旨指摘原判決不當
    ，雖無理由，但原判決既有前揭可議之處，仍應由本院將原判決撤銷改判，爰審
    酌被告因討債而起之犯罪動機、解決債權債務關係不用合法之手段、與被害人間
    之債務關係、所生危害及犯罪後之態度等一切情狀，量處如主文所示之刑及就傷
    害部分為公訴不受理之諭知。
六、被告請求傳訊證人陳天銀、謝福和以證明被告與被害人間明債務之糾紛及再傳證
    人黃志敏，因本件事證已經明確，核無必要，併此明。
據上論斷，應依刑事訴訟法第三百六十九條第一項前段、第三百六十四條、第二百九
十九條第一項前段、第三百零三條第三款、刑法第三百零二條第一項、第四十七條，
罰金罰鍰提高標準條例第一條前段判決如主文。
本案經檢察官沈世箴到庭執行職務。
中      華      民      國    八十九    年      九      月    二十一    日
                              臺灣高等法院刑事第四庭
                                  審判長法  官  蔡  永  昌
                                        法  官  陳  榮  和
                                        法  官  許  宗  和
右正本證明與原本無異。
如不服本判決應於收受送達後十日內向本院提出上訴書狀，其未敘述上訴之理由者並
得於提起上訴後十日內向本院補提理由書（均須按他造當事人之人數附繕本）。
                                        書記官  廖  艷  莉
中      華      民      國    八十九    年      九      月    二十六    日
附錄本案論罪科刑法條全文：
刑法第三百零二條第一項
私行拘禁或以其他非法方法，剝奪人之行動自由者，處五年以下有期徒刑、拘役或三
百元以下罰金。


司法院資訊處製作；財團法人民間司法改革基金會備份。
